臺灣高等法院民事判決　　　　　　　　 100年度家上字第23號
上　訴　人　王大千
被　上訴人　張如佩
訴訟代理人　吳孟玲律師
複　代理人　林雯琦律師
上列當事人間請求離婚事件，上訴人對於中華民國99年11月2日
臺灣士林地方法院99年度婚字第68號第一審判決，提起上訴，本
院於100年5月3日言詞辯論終結，判決如下：
    主  文
原判決廢棄。
被上訴人在第一審之訴駁回。
第一、二審訴訟費用由被上訴人負擔。
    事 實 及 理 由
一、被上訴人主張：兩造於民國88年間結婚，結婚初期曾因故發
    生口角爭執，上訴人即口出惡言辱罵被上訴人，並強行拉扯
    被上訴人之手部，致被上訴人手骨斷裂，治療半年。當時被
    上訴人為免家人擔心，且避免上訴人與家人關係交惡而隱忍
    未發。自此上訴人稍有不順其意，便故意在他人面前咆哮、
    鬧場，或以譏諷態度，評論被上訴人身材，令被上訴人精神
    飽受折磨，已產生焦慮失眠無端哭泣等癥狀；且上訴人婚後
    之就業狀態極不穩定，並以收入較少為由，要求被上訴人負
    擔所有家庭生活開銷，失業後更不思工作，完全不負擔家計
    ，亦怠於整理家務，雙方因此時有口角，感情日趨冷淡。又
    上訴人於被上訴人兩次購屋裝潢工程中，意圖訛詐被上訴人
    金錢，雙方因而引發爭執，上訴人即負氣離家，其後上訴人
    雖有要求返家，然因其態度未見改善，雙方仍持續分居，迄
    今已近二年，被上訴人已不願再與上訴人共同生活。再由被
    上訴人家人於原審之證言可知，上訴人對家庭毫無責任感，
    飽食終日無所用心，且情緒管理不佳，有情感暴力傾向，兩
    造感情早已不睦；是兩造對工作、生活以及各項價值觀南轅
    北轍，毫無交集，而房屋裝潢糾紛致雙方信任基礎完全破壞
    ，已無法共同繼續經營婚姻生活，且雙方婚姻關係之破綻係
    因可歸責於上訴人之事由所致，原審依民法第1052條第2項
    規定，准被上訴人與上訴人離婚，自非無據等語，求為駁回
    上訴。
二、上訴人則以：伊為繼續保持兩造婚姻，雖被上訴人起訴請求
    離婚，其不願口出惡言，傷害兩造未來之婚姻，惟為明瞭事
    實真相，就被上訴人之指訴，說明如下：
  (一)兩造結婚至今已近11年，偶起爭執在所難免。婚後上訴人為
    體恤被上訴人工作辛勞，負起打理家中所有日常家務之責，
    亦協助分擔家中水電雜支；離職後上訴人不斷積極另尋合適
    之工作，惟適逢經濟不景氯，面試結果均無回應，且因被上
    訴人好面子，上訴人亦不敢從事低層不體面之工作。又上訴
    人前於建築事務所擔任學徒，惟因3、4個月未支薪，不得已
    才決定離職。嗣曾任職於大潤發、加油站、麥當勞、康和證
    券，然均因薪資過低，無法達成被上訴人提出之返家條件，
    方另尋薪資較高之工作，自98年5月起上訴人在臺灣大車隊
    擔任計程車司機迄今，可見上訴人實非被上訴人所述生活態
    度懶散、不願積極工作之人。
  (二)被上訴人於93年間購買內湖區房屋，當時僅有20萬元之裝潢
    預算，只能請求上訴人二哥幫忙，惟施工一部後即已超出預
    算，被上訴人仍嫌工程草草結束，自此耿耿於懷。嗣97年間
    ，被上訴人另購買五分街之不動產，並請設計師構圖，因報
    價遠超出被上訴人之預算，故決定由上訴人二哥負責施工，
    惟工程進行中，被上訴人遲無法下決定，因此皆由上訴人與
    設計師討論施工構圖及工程進行，嗣因設計圖修改等工程諸
    多問題，導致工程進度困難，被上訴人嗣不滿磁磚之張貼，
    即突然要求停工，表明不願再支付任何費用，並交由其表姐
    郭漢英驗收滿意後，始同意付清尾款。上訴人二哥見兩造為
    此爭吵不休，遂表示願將尾款退回，但遭被上訴人拒絕，故
    上訴人僅能將薪資15萬元存入，並將提款卡寄給被上訴人，
    供其提領。詎被上訴人竟將家中門鎖更換，且交代警衛不准
    上訴人進入社區，亦不讓上訴人返家居住，是上訴人與被上
    訴人分居，實非自願。而裝璜工程款發票明細無法開出係因
    牽扯違建問題，且被上訴人於施工前毫無意見，僅認為能省
    則省，因此對於價格有所誤會。至於在餐廳之失常行為，係
    對餐廳服務生表示不滿，並未對被上訴人有任何暴力，也未
    傷害任何人，被上訴人以此認定上訴人情緒管理不佳，並無
    根據。
  (三)上訴人思及兩造攜手經歷近11年歲月及共同付出之感情與努
    力，認為婚姻生活應係夫妻互相體諒忍讓而共同經營，仍願
    為婚姻盡最大努力，若兩造能持續溝通，定能改善被上訴人
    單方的主觀意念，冀維持兩造長久之美滿婚姻。從而，兩造
    間之婚姻縱有破綻亦尚未達離婚之程度，雙方亦均有責任盡
    力以挽回婚姻等語，資為抗辯。求為廢棄原判決，駁回被上
    訴人於原審之訴。
三、被上訴人主張兩造於88年11月5日結婚，婚姻關係現仍存續
    中，上訴人於96年間自銀行離職後至98年間無固定工作，另
    兩造曾因房屋裝潢工程發生爭執，自97年7月間起即未再共
    同生活，目前仍處於分居狀態等情，為上訴人所不爭，並有
    兩造結婚恭請母舅之12版喜帖、結婚照片多幀，附卷可稽（
    見原審卷第210-212頁），固堪信上訴人此部分之主張為真
    實。惟被上訴人主張之離婚事由，則為上訴人所否認，並以
    上揭情詞置辯。是被上訴人以有民法第1052條第2項之重大
    事由，難以維持婚姻，請求與上訴人離婚，應否准許，茲分
    述如下：
  (一)按民法第1052條第二項所稱「有前項以外之重大事由，難以
    維持婚姻者」，係抽象的、概括的離婚事由，此乃緣於民國
    七十四年修正民法親屬編時，為因應實際需要，參酌各國立
    法例，導入破綻主義思想所增設。但其事由應由夫妻一方負
    責者，僅他方得請求離婚，是其所採者為消極破綻主義精神
    ，非積極破綻主義。關於「難以維持婚姻之重大事由」，係
    以婚姻是否已生破綻而無回復之希望為其判斷之標準。而婚
    姻是否已生破綻無回復之希望，則應依客觀之標準，即難以
    維持婚姻之事實，是否已達於倘處於同一境況，任何人均將
    喪失維持婚姻意欲之程度而定。至於同條項但書所規定「難
    以維持婚姻之重大事由應由夫妻之一方負責者，僅他方得請
    求離婚」，乃因如肯定有責配偶之離婚請求，無異承認恣意
    離婚，破壞婚姻秩序，且有背於道義，尤其違反自己清白之
    法理，有欠公允，同時亦與國民之法感情及倫理觀念不合，
    因而採消極破綻主義（最高法院94年度台上字第2059號判決
    參照）。故民法第1052條第二項所稱「有前項以外之重大事
    由，難以維持婚姻者」，係以婚姻是否已生破綻而無回復之
    希望為其判斷之標準。而婚姻是否已生破綻無回復之希望，
    則應依客觀之標準，即難以維持婚姻之事實，是否已達於倘
    處於同一境況，任何人均將喪失維持婚姻之意願而定。並以
    一方如無過失或過失程度較輕或其程度相當，始得請求離婚
    。且夫妻無非在於藉由婚姻關係，相互扶持，甘苦與共；信
    諒為基，情愛相隨。如夫妻間因堅持己見，至而分居兩地，
    即謂該婚姻猶已發生破綻，據以訴請離婚，即有悖於夫妻之
    道。
  (二)查被上訴人雖主張兩造結婚初期，上訴人即口出惡言辱罵被
    上訴人，並對被上訴人施以暴力行為，強行拉扯被上訴人手
    部，致被上訴人手骨斷裂需治療半年云云，惟上訴人否認打
    過被上訴人等語。而證人即被上訴人之表姊郭漢英於原審證
    述：伊於87、88年間有看過被上訴人手上有包起來，被上訴
    人說是兩造推擠，但後來兩造又和好了，惟其未見過上訴人
    毆打被上訴人等語（見原審(一)卷第71、72頁），況距被上訴
    人於98年12月3日起訴（見起訴狀收文章）時，已逾10年，
    被上訴人亦自認「有無任何驗傷證明書?那是10年前的事情
    」（見原審卷(一)第223頁），即被上訴人亦未能提出上訴人
    施以暴力行為致伊受傷之證據，則被上訴人此片面指訴可否
    信為真實可採，已非無疑。
  (三)次查被上訴人另主張上訴人婚後就業狀態極不穩定，失業後
    更不思工作，完全未負擔家庭開銷，沒有責任感等情，已為
    上訴人所否認，並提出勞工保險被保險人投保資料表、中國
    信託商業銀行中崙分行存摺影本、台北富邦銀行八德分行存
    摺影本、台北市計程車駕駛人執業登記證影本、天晴交通有
    限公司在職證明書、無線電計程車派遣紀錄等件附卷可稽（
    見原審卷(一)第75-83頁、第129-184頁）；另經原審依職權調
    取上訴人之所得收入暨財產資料查核結果，上訴人於94年間
    起至98年間確有先後任職於群益證券公司、荷蘭銀行、敦炯
    工程公司、康和證券公司、大潤發流通事業公司，分別領取
    薪資收入為87,703元、1,001,649元、132,000元、30,936
    元、55,356元等情，有稅務電子閘門財產所得調件明細表，
    在卷可稽（見原審卷(一)第52-66頁），可見上訴人於婚後雖
    工作更換頻繁，就業狀態並不穩定，尚非長期無業，完全不
    事生產。且其自98年5月間起迄今皆從事計程車司機之工作
    ，有前開派遣紀錄可稽，故上訴人婚後雖收入不豐，未能分
    擔家庭生活開銷，惟是否就業或薪資收入高低，並非上訴人
    所能決定，此或因經濟景氣關係，或工作志趣不合，自難遽
    此認上訴人之失業為長期不思工作，或貪圖享樂，或對家庭
    沒有責任感，持為有難以維持婚姻之重大事由。
  (四)再查被上訴人復主張97年7月間某日，因裝潢工程款之問題
    發生爭執，嗣其表姐欲當和事佬而共同前往三井餐廳吃飯，
    惟上訴人竟藉故對餐廳服務員大呼小叫，並負氣離家未歸，
    故雙方自97年7月間起，迄今皆處於分居狀態等情。惟上訴
    人辯稱其雖因一時負氣回母親家居住，並無長期與被上訴人
    分居之意思，其於次日即向被上訴人表示要回家，並一再以
    電子郵件與被上訴人溝通，但被上訴人不讓上訴人回去，還
    更換門鎖不讓伊返家（見原審卷(一)第69頁），亦不願意與伊
    聯絡等情，為被上訴人所不爭（見原審卷(一)第194、223頁）
    及上訴人於原審所提出之電子郵件可稽（見原審卷(二)）。又
    97年間上訴人於三井餐廳吃飯，係因兩造為房屋裝璜問題發
    生爭吵，上訴人之情緒激動，到餐廳後餐具內發現有蟲，上
    訴人對餐廳服務生而摔酒瓶，即先行離去，並未對被上訴人
    有任何暴力行為等情，亦經證人郭漢英於原審證述明確（見
    原審卷(一)第71頁）。至於證人即被上訴人之妹張如怡到庭證
    稱：(你是否有看過被告(即上訴人)對原告很兇或是精神的
    壓力?)「有，原告會帶我們去逛街，我們會買東西，被告在
    旁插腰都不幫忙拿，他都不主動幫忙拿東西，而且被告還會
    說你不會自己拿。」(從你觀察當中，你覺得兩造感情好嗎
    ?) 「兩造感情不好，很冷淡，從原告考到駕照後被告就不
    接送上下班。」，而證人即被上訴人之兄張勝富亦證稱：(
    原告在婚姻過程申是否快樂還是壓力很大?)「原告有時打電
    話回家，是一個對他很痛苦的婚姻，他說被告不負責任，常
    常喝酒到半夜，還酒駕被抓到」各等語(見原審卷192－194
    頁)。觀其等所為不利上訴人之證詞，或係證人之傳聞證述
    內容，而難能遽信，或係指述兩造間平日生活情緒上之瑣碎
    爭執，實難能執此即認兩造間有難以維持婚姻之重大事由發
    生，上訴人之抗辯即非無據。是被上訴人據此主張上訴人情
    緒管理不穩，其無法與上訴人繼續共同生活等情，即婚姻有
    難以維持之重大事由，即非可取。
  (五)末查被上訴人之後雖提出台灣台北地方法院98年度婚字第
    514 號、95年度婚字第349號、98年度婚字第84號、99年度
    婚字第104號，台灣板橋地方法院99年度婚字第1027號以及
    本院94年度家上字第230號等離婚事件，主張有此相類之情
    形，足以構成離婚之重大事由云云。惟查本院向司法院裁判
    上開台灣台北地方法院98年度婚字第514號、95年度婚字第
    349 號、98年度婚字第84號、台灣板橋地方法院99年度婚字
    第1027號事件，僅係一審確定判決；而本院94年度家上字第
    230號事件等判決之事實與本件事實並非全然相同，自難以
    各該事實審之法律判斷，執為判斷本件是否構成離婚重大事
    由之準據，併此敘明。
  (六)從而，兩造之婚姻雖暫時分居，乃係被上訴人主觀之意思，
    不願再與上訴人共同生活，拒絕上訴人回家，並非客觀上有
    難以維持婚姻之事實，核與民法第1052條第二項所稱「有前
    項以外之重大事由，難以維持婚姻」之要件，尚屬有間。被
    上訴人謂該婚姻猶已發生破綻，據以訴請離婚，即無可取。
四、綜上所述，上訴人抗辯，自屬可信，被上訴人主張，為不足
    採。從而，被上訴人本於民法第1052條第二項之規定，請求
    與上訴人離婚，為無理由，不應准許。原審判准被上訴人與
    上訴人離婚，自有未洽。上訴意旨指摘原判決不當，求予廢
    棄改判，為有理由。自應由本院予以廢棄改判，如主文第二
    項所示。
五、本件事證已臻明確，兩造其餘之陳述及其攻擊防禦方法，經
    審酌核與判決結果不生影響，不再一一論述，併此敘明。
據上論結，本件上訴為有理由，依民事訴訟法第450條、第78 條
，判決如主文。
中    華    民    國   100    年    5     月    17    日
                      民事第八庭
                        審判長法  官  許正順
                              法  官  蘇芹英
                              法  官  連正義
正本係照原本作成。
如不服本判決，應於收受送達後20日內向本院提出上訴書狀，其
未表明上訴理由者，應於提出上訴後20日內向本院補提理由書狀
（均須按他造當事人之人數附繕本）上訴時應提出委任律師或具
有律師資格之人之委任狀；委任有律師資格者，另應附具律師資
格證書及釋明委任人與受任人有民事訴訟法第466條之1第1項但
書或第2項（詳附註）所定關係之釋明文書影本。如委任律師提
起上訴者，應一併繳納上訴審裁判費。
中    華    民    國   100    年    5     月    17    日
                              書記官  周淑靜
附註：
民事訴訟法第466條之1（第1項、第2項）：
對於第二審判決上訴，上訴人應委任律師為訴訟代理人。但上訴
人或其他法定代理人具有律師資格者，不在此限。
上訴人之配偶、三親等內之血親、二親等內之姻親，或上訴人為
法人、中央或地方機關時，其所屬專任人員具有律師資格並經法
院認為適當者，亦得為第三審訴訟代理人。